【裁判字號】    97,重訴,268
【裁判日期】    981124
【裁判案由】    分割共有物
【裁判全文】
臺灣高雄地方法院民事判決             97年度重訴字第268號
原      告  丙○○
訴訟代理人  戊○○
被      告  乙○○
訴訟代理人  江大寧律師
上列當事人間分割共有物事件，經本院於民國98年11月3 日言詞
辯論終結，判決如下：
    主      文
兩造共有坐落於高雄縣路竹鄉○○段第一０七地號土地，應依下
列方式分割：
(一)如附圖二丁案編號B 所示，面積三四四五點九三平方公尺，分
  歸原告所有。
(二)如附圖二丁案編號A 所示，面積一七二二點九六平方公尺，分
  歸被告所有。
訴訟費用由被告負擔三分之一，餘由原告負擔。
    事實及理由
一、原告主張：兩造分別共有坐落於高雄縣路竹鄉○○段第107
    地號，面積5,168.89平方公尺，地目：旱，使用分區：一般
    農業區，使用地類別：農牧用地之土地（下稱系爭土地），
    原告之應有部分為2/3 、被告之應有部分為1/3 ，原告並依
    系爭土地分管協議，占有使用如附圖一甲案編號B 所示土地
    ，系爭土地依其使用目的非不能分割，兩造亦無不予分割之
    約定，惟不能協議分割，為此爰依民法第823 條規定，提起
    本件訴訟等語。並聲明：請准分割系爭土地，並將附圖一甲
    案編號B 所示，面積3,445.93平方公尺土地，分歸原告所有
    ；將附圖一甲案編號A 所示，面積1,722.96平方公尺土地，
    分歸被告所有。
二、被告則以：兩造就系爭土地並無分管協議存在，且附圖一甲
    案編號A 所示土地欠缺聯外道路，係屬袋地，日後有不能對
    外通行之虞，且該部分土地價值較附圖一甲案編號B 所示土
    地低落，而非適當之分割方案，被告認宜按附圖一乙案所示
    方式將附圖一乙案編號B 所示面積3,445.93平方公尺土地，
    分歸原告所有；將附圖一乙案編號A 所示，面積1722.96 平
    方公尺土地，分歸被告所有，使兩造所分得之土地均與毗鄰
    聯外道路，始為適當等語置辯。並聲明：原告之訴駁回。
三、兩造不爭執事項如下：
  (一)兩造各按原告應有部分2/3 、被告應有部1/3 之比例，分別
    共有系爭土地。
  (二)系爭土地依其使用性質並無不能分割情形存在。
  (三)兩造就系爭土地並無不可分割之約定。
  (四)系爭土地東側如附圖一丙案編號A 與同地段第106 地號毗鄰
    所示位置，為舖設柏油路面之巷道，路寬約4.7 公尺。系爭
    土地北側如附圖一丙案編號A 與同地段第102 地號毗鄰所示
    位置，為田埂路，路寬約2.5 公尺。
  (五)系爭土地上如附圖一甲案編號B 所示位置，現由原告在其上
    種植蔬菜，農作使用；如附圖一甲案編號A 所示位置上有雜
    草，現處於閒置狀態。
  (六)被告目前未占有使用系爭土地。
四、本件爭點為：(一)系爭土地是否受限於農業發展條例（下稱農
    發條例）而不能分割？(二)兩造就系爭土地有無分管協議存在
    ？(三)系爭土地適當之分割方案為何？茲分述如下：
  (一)系爭土地是否受限於農發條例而不能分割？
  1.按農發條例所謂耕地，係指依區域計畫法劃定為特定農業區
    、一般農業區、山坡地保育區及森林區之農牧用地。農發條
    例第3 條第11款定有明文。系爭土地為一般農業區用地，其
    使用地類別為農牧用地，有土地登記謄本在卷可稽（見補字
    卷第5 頁），足認系爭土地係屬農發條例所指耕地，爭土地
    分割須受農發條例規定之限制，合先敘明。
  2.次按農發條例第16條固規定，每宗耕地分割後每人所得面積
    未達0.25公頃者，不得分割。惟同條但書第4 款規定，本條
    例89年1 月4 日修正施行前之共有耕地，得分割為單獨所有
    。查系爭土地於民國48年間由訴外人洪寶因繼承為原因而取
    得，嗣由洪寶之繼承人即訴外人洪啟禎、洪啟洲、丁○○於
    72年6 月9 日因繼承而各取得系爭土地應有部分1/3 ，其中
    洪啟禎於76年4 月29日去世後，由被告繼承其應有部分1/3
    ，而洪啟洲、丁○○則於79年11月14日將其應有部分出售予
    訴外人洪國雄，再由洪國雄於79年12月6 日將之售予訴外人
    即原告之父洪銀發，原告則於91年8 月27日因受洪銀發贈與
    而取得系爭土地應有部分2/3 等情，有土地登記簿抄本、土
    地登記謄本在卷可稽（見本院卷第61頁、補字卷第5 頁），
    足見系爭土地之共有狀態始於72年間，係屬前揭規定所謂89
    年1 月4 日農發條例修正施行前之共有耕地，縱系爭土地分
    割後每人所得面積未達0.25公頃（即2,500 平方公尺），依
    前引規定仍得允其分割。
  3.再按各共有人，得隨時請求分割共有物。但因物之使用目的
    不能分割或契約訂有不分割之期限者，不在此限，民法第82
    3 條第1 項定有明文。又共有物依其使用目的並非不能分割
    ，而又未有不分割之期約者，各共有人自得隨時請求分割，
    有最高法院19年上字第1853號判例要旨可資參照。系爭土地
    並無不為分割之約定，依系爭土地之使用目的亦無不能分割
    之情事，為兩造所不爭執，農發條例亦未禁止分割系爭土地
    ，已如前述，揆諸前引規定，原告訴請裁判分割系爭土地，
    自屬有據。
  (二)兩造就系爭土地有無分管協議存在？
  1.按當事人主張有利於己之事實者，就其事實有舉證之責任，
    民事訴訟法第277 條定有明文。次按分管契約係共有人就共
    有物之使用、收益或管理方法所訂定之契約，依民法第820
    條第1 項規定，應由共有人全體共同協議訂定之。原告主張
    系爭土地共有人就土地如何使用收益，立有分管協議，其依
    分管協議占有使用如附圖一甲案編號B 所示土地等語，被告
    否認之，原告自應就系爭土地共有人立有分管協議乙節，負
    舉證之責。
  2.經查：
  (1)證人即被告之叔父丁○○證稱：系爭土地係伊祖父之遺產，
    由伊與洪啟禎、洪啟洲繼承，彼等並未約定每人可使用之土
    地位置，但由於兄弟中僅洪啟洲以農耕維生，故伊與洪啟禎
    均將土地委由洪啟洲耕作，嗣70年間因洪啟洲病重住院，無
    力繳交保證金，始將伊與洪啟洲之土地持分出售籌款（見本
    院卷第124 頁、第125 頁）等語，足認系爭土地原共有人洪
    啟禎、丁○○、洪啟洲並未就如何管理使用系爭土地締訂分
    管協議。
  (2)原告主張洪啟洲於出售系爭土地持分予洪國雄時，已特定所
    出售之土地位置即附圖一甲案編號編號B 所示位置，毗鄰既
    成巷道等情，固據證人即仲介人己○○證稱：洪國雄向洪啟
    洲、丁○○各購入系爭土地持分1/3 ，嗣洪國雄之妻住院需
    籌措醫藥費，而委託伊幫忙賣地，洪國雄當時耕作之土地位
    置有臨路（見本院卷第141 頁、第143 頁）等語，惟證人己○○對系爭土地之耕作情狀、是否按分管位置立有界樁，及
    洪啟洲、丁○○、洪啟禎曾否就系爭土地作成分管協議等節
    ，均證稱不知情或不清楚（見本院卷第142 頁、第143 頁）
    ，是由證人己○○前開證述，僅能證明洪國雄出售系爭土地
    時之耕作位置，尚不能證明洪啟洲、丁○○、洪啟禎就系爭
    土地曾為分管協議，亦無從推認洪國雄自洪啟洲購入系爭土
    地應有部分2/3 後，與洪啟禎間就系爭土地有何成立分管協
    議之情事存在。
  (3)又原告主張系爭土地之前手已按持分面積在土地上設立界樁
    ，並按1/3 等分土地設立出水口（見本院卷第108 頁）等情
    ，固經原告提出照片及空照圖為憑（見本院卷第110 至113
    頁、第148 頁），且據證人即向原告之父洪銀發承租系爭土
    地耕作之甲○○證稱：伊自80年起在系爭土地上耕作，當時
    出租人到場指界，指明所出租的土地在如附圖一甲案編號B
    所示位置，土地上有立柱子為界，據伊所知柱子係由洪啟洲
    之大哥所立，再依洪啟洲兄弟3 人之持分，將土地分成3 份
    ，而有3 個出水口（見本院卷第103 頁、第104 頁）等語，
    惟證人甲○○復自承，其於承租系爭土地時就系爭土地究係
    一人所有或數人共有乙節，並不知情（見本院卷第104 頁）
    ，足見甲○○證述系爭土地上所留界樁、出水口乃原共有人
    洪啟洲、丁○○、洪啟禎所設置云云，並非甲○○親見親聞
    ，尚非可採。是由甲○○之證詞僅能推知，甲○○承租系爭
    土地時之地上使用現狀，尚難遽謂該地上使用現狀即源自系
    爭土地原共有人洪啟洲、丁○○、洪啟禎間之分管協議而來
    。
  3.綜上，系爭土地實際上雖由原告占有使用如附圖一甲案編號
    B 所示位置，惟僅憑此單純占有使用之事實，尚難推認共有
    人間就系爭土地已有分管約定。況分管契約僅系爭土地共有
    人彼此間之債權契約，除其間達成將來按分管協議分割之合
    意外，不能拘束法院所為分割判決，倘共有物依分管現狀分
    割，顯失公平或不合經濟利益者，法院自不受該分管契約之
    拘束。故原告主張系爭土地之分割方式應受分管協議拘束，
    按系爭土地之使用現況分割云云，尚非可採。
  (三)系爭土地適當之分割方案為何？
  1.依內政部訂定之耕地分割執行要點第12點規定，依農發條例
    第16條第1 項第4 款規定申辦分割之共有耕地，部分共有人
    於本條例修正後移轉持分土地，其分割後，土地宗數未超過
    修正前共有人數者，得申請分割。是以農發條例修正前已共
    有耕地之分割，其面積大小雖不受同條例第16條第1 項規定
    每人面積不得小於0.25公頃之限制，惟分割後之土地宗數仍
    不得逾其共有人數。查系爭土地共有人為2 人，依前引規定
    系爭土地所得分割之宗數不得逾2 筆，先此敘明。
  2.按法院裁判分割共有物，除應斟酌共有人之利害關係及共有
    物之性質外，尚應斟酌共有物之價格、經濟效用以及全體共
    有人之利益等公平決之，是以法院就共有物之分割方法本有
    自由裁量之權，不受任何當事人主張之拘束，惟應斟酌當事
    人之聲明、各共有人之利害關係、共有物之性質、價格、利
    用價值、使用現況及分割後之經濟效益，而為適當之分配，
    且以維持全體共有人之公平為其判斷之基準，循侵害最小原
    則為之，不得單以使用現狀為分割之唯一標準。經查：
  (1)系爭土地北側與同地段第102 地號相鄰處設有田埂路，路寬
    約2.5 公尺；系爭土地東側與同地段第106 地號土地相鄰，
    如附圖一丙案編號A 所示位置，設有巷道，路寬約4.7 公尺
    ，系爭土地均由上開道路出入通行之事實，為兩造所不爭執
    ，並有勘驗筆錄及現場照片在卷可憑（見本院卷第36頁、第
    37頁、第42頁），惟經比對現場照片及附圖一丙案編號A 所
    示位置可知，田埂路僅一部分位在系爭土地上，其餘則位在
    同地段第102 地號土地上，尚難認上述位於同地段第102 地
    號土地上之田埂路，適於作為分割後土地出入通行之聯外道
    路。本院考量，為使兩造分割取得之土地均適於聯外通行，
    宜使分割後之土地均毗鄰系爭土地東側之巷道，始為適當。
    原告主張依附圖一甲案所示方式分割，將使分得如附圖一甲
    案編號A 所示土地者，欠缺適宜道路聯外通行，已有不當，
    況依附圖一甲案所示方式分割，將使甲案編號A 、B 所示土
    地因毗鄰田埂路或巷道，而有經濟價值落差，其中甲案編號
    A 所示土地每平方公尺為1,514 元，甲案編號B 所示土地每
    平方公尺為1,741 元，價差為每平方公尺227 元之事實，有
    富鈺不動產估價師事務所98年4 月22日富鈺函高字第980401
    號函附不動產估價報告書可憑（見本院卷第153 頁、估價報
    告書第34頁、第52頁），惟原告不同意依估價結果補償被告
    因分得甲案編號A 所示土地之價差損失，被告亦不同意在有
    其他原物分配方案可供選擇之情況下，分得甲案編號A 所示
    價值較低之土地（見本院卷第184 頁、185 頁），益徵如附
    圖一甲案所示方式並非系爭土地適當之分割方法，原告前開
    主張尚非可採。
  (2)又原告自80年起在如附圖一甲案編號B 所示位置從事農作迄
    今已達18年，且在系爭土地北側與同地段102 地號土地毗鄰
    處，設有灌溉用出水口，業據原告陳述綦詳，並與證人甲○○之證詞及現場照片相符（見本院卷第108 頁背面、第103
    頁、第110 頁），應屬可採，而原告取得分割後之土地仍將
    繼續從事農作，亦據原告陳明在卷（見本院卷第257 頁），
    本院考量，被告現未實際占有使用系爭土地，亦無設置改良
    土地之相關設施於系爭土地上，較之原告對系爭土地已投入
    相當經費建置農用灌溉設施，則宜使原告於土地分割後仍得
    利用既有設備繼續從事農作，將其因分割土地所致農業設施
    損害程度減至最低，故宜使灌溉出水口所在位置土地分由原
    告取得，始為適當。被告主張依附圖一乙案所示方式分割，
    由原告分得乙案編號B 所示土地、被告分得乙案編號A 所示
    土地之結果，將使原告全數喪失上開農用灌溉設備，而失公
    允，亦不足採。
  (3)被告雖辯稱：由於系爭土地毗鄰巷道南側之地勢較高，且所
    毗鄰之同地段第106 地號土地上設有圍牆，倘使被告分得附
    圖二丁案編號B 所示土地，將使被告因受圍牆阻擋，而難以
    完全開發利用土地等語（見本院卷第256 頁）。惟查系爭土
    地毗鄰巷道南側之圍牆總長13.46 公尺，倘按附圖二丁案所
    示方式分割，將丁案編號A 所示土地分由被告取得後，被告
    所分得之土地仍有8.57公尺緊鄰巷道，無須開發整地即可逕
    由巷道聯外通行，有高雄縣路竹地政事務所98年10月7 日路
    地所二字第0980007581號函附複丈成果圖在卷可稽（見本院
    卷第248 頁），又該圍牆南側高度約150 公分，北側高度約
    50 公 分，呈由南往北緩降坡面，有勘驗筆錄可憑（見本院
    卷第240 頁），參以系爭土地南側毗鄰同地段第118 地號土
    地上農戶，採開闢坡面方式對外通聯，從事農作（見本院卷
    第240 頁）等情以觀，足認系爭土地南側雖地勢稍高，且有
    部分位置遭圍牆阻隔，致有整地之必要，然仍得利用開發，
    且不影響聯外通行，尚無被告所辯不能充分利用土地之情事
    存在。
  3.從而，本院考量為使兩造分得之土地價值相當，且分割後取
    得之土地均適於聯外通行，及原告因土地分割所受農業設備
    損害降至最低，暨系爭土地整體利用之效益、共有人之利益
    、兩造應受分配之持分面積、意願等一切情狀，認系爭土地
    宜按附圖二丁案所示方案分割，由原告分得丁案編號B 所示
    ，面積3445.93 平方公尺之土地；由被告分得丁案編號A 所
    示，面積1722.96 平方公尺之土地，始為適當。
五、綜上所述，原告為系爭土地共有人之一，且系爭土地無使用
    目的不能分割或契約訂有不能分割期限等情事存在，原告以
    兩造無法協議分割為由，依民法第823 條第1 項前段之規定
    訴請裁判分割，係有理由。本院審酌上情認依附圖二丁案所
    示方案分割為適當，爰判決如主文第1 項。
六、末按分割共有物本質上並無訟爭性，由本院斟酌何種分割方
    案較能增進共有物之經濟效益，並兼顧兩造之利益，以決定
    適當之分割方法，故兩造本可互換地位，由任一共有人起訴
    請求分割，均無不可，實質上並無所謂何造勝訴敗訴之問題
    ，故本件訴訟費用應由兩造按其應有部分比例分擔，始屬公
    允，附此敘明。
據上論結，原告之訴為有理由，依民事訴訟法第78條、第80條之
1 ，判決如主文。
中    華    民    國    98    年    11    月    24    日
                  民事第五庭  法  官  賴文姍
正本係照原本作成。
如不服本判決，應於送達後20日內，向本院提出上訴狀並表明上
訴理由，如於本判決宣示後送達前提起上訴者，應於判決送達後
10日內補提上訴理由書（須附繕本）。
中    華    民    國    98    年    11    月    24    日
                              書記官  林秀珍


司法院資訊處製作；財團法人民間司法改革基金會備份。
